【裁判字號】    97,易,1
【裁判日期】    970318
【裁判案由】    台灣地區與大陸地區人民關係條例
【裁判全文】
福建連江地方法院刑事判決                 97年度易字第1號
公  訴  人  福建連江地方法院檢察署檢察官
被      告  劉煥騰原名劉正安.
上列被告因違反臺灣地區與大陸地區人民關係條例案件，經檢察
官提起公訴（96年度偵字第52號），本院判決如下：
    主  文
劉煥騰違反不得僱用大陸地區人民在臺灣地區從事未經許可之工
作之規定，科罰金新臺幣陸萬元，如易服勞役，以新臺幣壹仟元
折算壹日；又違反不得僱用大陸地區人民在臺灣地區從事未經許
可之工作之規定，科罰金新臺幣萬元，如易服勞役，以新臺幣
壹仟元折算壹日。應執行罰金新臺幣柒萬元，如易服勞役，以新
臺幣壹仟元折算壹日。
    事  實
一、劉煥騰為積家營造工程有限公司（法人積家營造工程有限公
    司未經檢察官起訴）之負責人，以承攬營造整修工程為業，
    明知不得僱用大陸地區人民從事未經許可之工作，竟未經主
    管機關許可，先於民國96年04月上旬某不詳時間，以每日工
    資新臺幣（下同）1,500 元之代價，違法僱用以團聚名義進
    入臺灣地區惟已逾期居留之大陸地區人民董賢端（原核准居
    留期間至94年01月25日止），在位於連江縣南竿鄉福沃村13
    號、連江縣南竿鄉清水村下腰山工兵連等其所承包整修工程
    之工地處所，從事未經許可之水泥土木工作。復於96年06月
    24日，另行以每日工資1,300 元之代價，違法僱用同係以團
    聚名義進入臺灣地區業已逾期居留之大陸地區人民王宗武（
    原核准居留期間至95年04月19日止），在上開清水村下腰山
    工兵連工地處所，從事未經許可之水泥土木工作。嗣董賢端
    、王宗武於96年06月28日10時30分許，在上開清水村下腰山
    工兵連軍方圍牆工地內為行政院海岸巡防署連江機動查緝隊
    查獲，據渠等指陳而查悉上情。
二、案經內政部入出國及移民署專勤事務第一大隊連江縣專勤隊
    報告福建連江地方法院檢察署檢察官偵查起訴。
    理  由
壹、證據能力部分：
一、按刑事訴訟法第159條之3規定：被告以外之人於審判中有下
    列情形之一，其於檢察事務官、司法警察官或司法警察調查
    中所為之陳述，經證明具有可信之特別情況，且為證明犯罪
    事實之存否所必要者，得為證據：一、死亡者。二、身心障
    礙致記憶喪失或無法陳述者。三、滯留國外或所在不明而無
    法傳喚或傳喚不到者。四、到庭後無正當理由拒絕陳述者。
    」，立法意旨係以被告以外之人發生事實上無從為直接審理
    之原因，而其於檢察事務官、司法警察（官）調查中所為之
    陳述，係在可信之特別情況下所為，且為證明犯罪事實之存
    否所必要者，為求實體真實發現之訴訟目的，故例外承認該
    等審判外之陳述，亦得為證據。而所謂「具有可信之特別情
    況」，應依被告以外之人為陳述時，是否出於真意、有無違
    法取供之情事等客觀上之環境或條件而為判斷，故應就調查
    筆錄製作之原因、過程及其功能等加以觀察其信用性，據以
    判斷該傳聞證據是否有特別可信之情況而例外具有證據能力
    。又所謂「證明犯罪事實之存否所必要」，係指因無法再從
    同陳述者取得證言，而有利用原陳述之必要性，只要認為該
    陳述是屬於與犯罪事實存否相關之事實，並為證明該事實在
    實質上之必要性即可。本件王宗武、董賢端於警詢時之供述
    雖屬傳聞證據，然因王宗武、董賢端為大陸地區人民，兩人
    業分別於96年08月11日、96年12月31日自馬祖出境，有法務
    部入出境資訊連結作業查詢結果在卷可按，已無法於審理中
    傳喚到庭行交互詰問之調查程序，經查王宗武、董賢端於調
    查筆錄製作之過程，係就其入境臺灣之原因、在臺期間之經
    濟來源、工作狀況加以連續陳述，為陳述時被告亦不在場，
    其心裡狀態未受外力干擾，顯係出於其自由意志而為陳述，
    並審酌王宗武、董賢端述及其等在臺灣受僱工作等情，均係
    其親自經歷，為證明犯罪事實之存否所必要，揆諸上揭規定
    及說明，應有證據能力。
二、次按被告以外之人於偵查中向檢察官所為陳述，除顯有不可
    信之情況者外，得為證據，刑事訴訟法第159條之1 第2項定
    有明文。偵查中對被告以外之人所為之偵查筆錄，或被告以
    外之人向檢察官所提之書面陳述，性質上均屬傳聞證據。惟
    現階段刑事訴訟法規定檢察官代表國家偵查犯罪、實施公訴
    ，依法其有訊問被告、證人及鑑定人之權，證人、鑑定人且
    須具結，而實務運作時，檢察官偵查中向被告以外之人所取
    得之陳述，原則上均能遵守法律規定，不致違法取供，其可
    信度極高。本件證人董賢端、王宗武於96年08月09日在檢察
    官偵查中所為之證述，性質上雖屬傳聞證據，惟係偵查中向
    檢察官所為，並經具結，其陳述時之心理狀況健全、並無受
    外力干擾，本院亦查無檢察官在上開偵訊時有任何以不正方
    法訊問，而有違反陳述者之自由意志等顯有不可信之情況，
    衡諸上開規定，自具有證據能力。
三、刑事訴訟法第159條之4 第1款規定：除顯有不可信之情況外
    ，公務員職務上製作之紀錄文書、證明文書，亦得為證據。
    賦予公文書具有證據適格之能力，作為傳聞證據之除外規定
    。查大陸地區人民董賢端中華民國旅行證、大陸大區人民董
    賢端申請來台查詢結果，以及大陸地區人民王宗武多次加簽
    入出境證、大陸大區人民王宗武申請來台查詢結果，性質皆
    屬公務員依據其職權於通常職務上為紀錄或證明許可大陸地
    區人民入境中華民國之事實，以製作之文書，且就其製作之
    性質觀察，並無顯有不可信之狀況，自亦具有證據能力。
貳、實體部分：
一、訊據被告劉煥騰對於其為積家營造工程有限公司負責人，於
    96年間曾分別向劉妹英承攬門牌號碼連江縣南竿鄉福沃村13
    號民宅之廚房與浴室修繕工程、向軍方承包連江縣南竿鄉清
    水村下腰山工兵連圍牆工程，以及行政院海岸巡防署連江機
    動查緝隊於96年06月28日10時30分，在上開清水村下腰山工
    兵連軍方圍牆工程工地內，查獲以團聚名義來臺灣之大陸地
    區人民董賢端、王宗武在其內從事混泥土工作等事實固供承
    屬實，惟矢口否認有何僱用大陸地區人民從事未經許可工作
    之犯行，辯稱：伊根本未與董賢端、王宗武接觸過，並無僱
    用董賢端、王宗武，不瞭解兩人為何會出現在其承包工程之
    工地內云云。
二、經查：
  (一)董賢端、王宗武係大陸地區人民，原以團聚名義核准進入臺
    灣地區，核准居留期間分別至94年01月25日、95年04月19日
    止，其二人為警於96年06月28日查獲時已逾期居留，有大陸
    地區人民董賢端中華民國旅行證、大陸大區人民董賢端申請
    來台查詢結果，以及大陸地區人民王宗武多次加簽入出境證
    、大陸大區人民王宗武申請來台查詢結果等影本各乙紙附卷
    為憑（見偵查卷第27頁至30頁），洵堪認定為真實。
  (二)又被告為積家營造工程有限公司負責人，以承攬營造整修工
    程為業，其於96年04月上旬某不詳時間，明知董賢端係以團
    聚名義進入臺灣地區之大陸地區人民，仍以每日1,500 元之
    工資，違法僱用董賢端在位於連江縣南竿鄉福沃村13號、連
    江縣南竿鄉清水村下腰山工兵連等其所承包整修工程之工地
    處所，從事未經許可之水泥土木與房屋修繕工作，且已給付
    董賢端兩月份之薪資等情，迭據證人董賢端於警詢、偵查中
    指證綦詳，有董賢端警詢、偵查筆錄在卷可按（見偵查卷第
    22頁、第27頁、第35頁）。嗣被告又於96年06月24日，另行
    以每日1,300 元之工資，違法僱用同係以團聚名義進入臺灣
    地區之大陸地區人民王宗武，在上開清水村下腰山工兵連工
    地處所，從事未經許可之水泥土木工作乙節，亦據證人王宗
    武於警詢、偵查中證述詳確，有王宗武警詢及偵查筆錄可按
    （見偵查卷第17頁、第35頁）。被告於本院97年02月01日準
    備程序時對證人董賢端、王宗武上開審判外陳述之證據能力
    並不爭執，鑑於證人董賢端、王宗武皆已自臺灣地區出境，
    有法務部入出境資訊連結作業查詢結果附卷可佐，核其陳述
    既為證明犯罪事實所必要，又無非出於自由意志之瑕疵，以
    之作為證據當屬適當；復觀諸證人董賢端、王宗武與被告素
    無仇怨，核無設詞構陷之理，且其對於受僱工作之時間、地
    點、薪資數額以及應徵工作時與被告交談之細節等事項均能
    陳述明確（見前引警詢、偵訊筆錄），足徵證人董賢端、王
    宗武所言應屬事實，堪予採信。被告雖辯稱不瞭解董賢端、
    王宗武為何會出現在其承包工程之工地內，然其亦於本院97
    年03月04日審理時自承每天都會去工地一次，則被告對於工
    地內之人員施工狀況自知之甚詳，果被告並無僱用董賢端、
    王宗武二人，卻任令渠等在其承包工程工地內工作，顯悖於
    常情，與經驗法則不符。
  (三)綜據上證，被告所辯無非卸責之詞，洵不足採，本件事證明
    確，被告犯行堪以認定，應予應法論科。
三、核被告僱用大陸地區人民從事未經許可之工作，違反臺灣地
    區與大陸地區人民關係條例第15條第4 款之規定，應論以該
    條例第83條第1 項之罪。被告先後僱用大陸地區人民董賢端
    、王宗武在臺灣地區從事未經許可之工作，所犯上開二罪，
    犯意各別，行為互殊，應予分論併罰。爰審酌政府制定臺灣
    地區與大陸地區人民關係條例之目的，除為保護臺灣地區人
    民就業，持續增進社會、經濟發展外，亦考量兩岸政府與人
    民交流現狀，避免彼岸人民在臺非法工作，損及國家安全利
    益，詎被告未經許可僱用大陸地區人民從事勞動工作，除危
    害主管機關對於大陸地區人民在臺行為之管理外，亦影響國
    內勞工之工作機會，暨其犯後否認犯行之態度等一切情狀，
    分別量處如主文所示之刑，及諭知罰金易服勞役之折算標準
    ，並定其應執行之刑。又被告固係於96年04月24日之前即已
    僱用大陸地區人民董賢端，然迄至96年06月28日董賢端為警
    查獲之日止，其非法僱用之犯罪行為仍在繼續狀態中，而非
    法僱用期間之繼續，為犯罪行為之繼續，非狀態之繼續，性
    質屬繼續犯，準此，自無中華民國96年罪犯減刑條例之適用
    ，併予指明。再公訴意旨認被告係自96年04月初即開始僱用
    大陸地區人民王宗武在臺灣地區從事未經許可之工作，經本
    院審理結果，被告係於96年06月24日始非法僱用王宗武，查
    無其他積極證據足證被告於96年06月24日前有非法僱用王宗
    武之犯行，惟因公訴人認此部分若有罪，與前開論罪部分有
    繼續犯之實質上一罪關係，爰不另為無罪之諭知，附此敘明
    。
據上論斷，應依刑事訴訟法第299條第1項前段、臺灣地區與大陸
地區人民關係條例第83條第1項、第15條第4款、刑法第11條前段
、第42條第3項、第51條第7 款判決如主文。
本案經檢察官林士淳到庭執行職務。
中    華    民    國    97    年    3     月    18    日
                  刑事第一庭法  官  劉淑玲
以上正本係照原本作成。
如不服本判決應於送達後10日內向本院提出上訴狀。
中    華    民    國    97    年    3     月    18    日
                            書記官  李唐聿
附錄本案論罪科刑法條全文：
臺灣地區與大陸地區人民關係條例第83條：
違反第15條第4款或第5款規定者，處2 年以下有期徒刑、拘役或
科或併科新臺幣30萬元以下罰金。
意圖營利而違反第15條第5款規定者，處3年以下有期徒刑、拘役
或科或併科新臺幣60萬元以下罰金。
法人之代表人、法人或自然人之代理人、受僱人或其他從業人員
，因執行業務犯前二項之罪者，除處罰行為人外，對該法人或自
然人並科以前二項所定之罰金。但法人之代表人或自然人對於違
反之發生，已盡力為防止行為者，不在此限。
臺灣地區與大陸地區人民關係條例第15條：
下列行為不得為之：
一  使大陸地區人民非法進入臺灣地區。
二  明知臺灣地區人民未經許可，而招攬使之進入大陸地區。
三  使大陸地區人民在臺灣地區從事未經許可或與許可目的不符
    之活動。
四  僱用或留用大陸地區人民在臺灣地區從事未經許可或與許可
    範圍不符之工作。
五  居間介紹他人為前款之行為。


司法院資訊處製作；財團法人民間司法改革基金會備份。
